【裁判字號】    90,判,1943
【裁判日期】    901025
【裁判案由】    發明專利舉發
【裁判全文】
最  高  行  政  法  院  判  決                    九十年度判字第一九四三號
    原      告  日商．本田技研工業股份有限公司
    代  表  人  甲○○○
    訴訟代理人  乙○○  律師
                丙○○  律師
                高山
    被      告  經濟部智慧財產局
    代  表  人  陳明邦
右當事人間因發明專利舉發事件，原告不服行政院中華民國八十九年一月三十一日台
八十九訴字第○三○八六號再訴願決定，提起行政訴訟。本院判決如左：
    主  文
原告之訴駁回。
訴訟費用由原告負擔。
    事  實
緣原告於民國八十年六月二十日以其「速克達型車輛之動力單元懸架裝置」可抑制連
桿機構突出於車體之寬方向及前後方向，連桿機構亦可實現精小化。特徵在於經由車
體框體與懸吊裝置支撐動力單元之後方部，動力單元前方部下方配設左右一對連桿構
件之單元側樞接部，樞接部上方及汽缸側方配設左右一對連桿構件之車體側樞接部，
將車體側樞接部予以彈性地支撐等情，向被告申請發明專利，經被告編為第0000
0000號審查，准予專利，於公告期滿審查確定後，發給發明第五四九九三號專利
證書。嗣關係人邱瑞琳以本案申請前已見於日本平一－四一五五七號專利案（以下稱
引證案），不具功效之增進對之提出舉發。案經被告審查，為本案舉發不成立之審定
。邱瑞琳訴經經濟部經（八六）訴字第八六六○八四五二號訴願決定將原處分撤銷。
被告重行審查，為「本案舉發成立，應撤銷其專利權。」之審定，發給八十八年一月
二十五日台專（判）○五○一八字第一○三三九九號專利舉發審定書。原告不服，循
序提起訴願、再訴願，遞遭決定駁回，遂提起行政訴訟。茲摘兩造訴辯意旨於次：
原告起訴意旨略謂：一、查本案係於八十年六月二十日向被告申請發明專利，經核准
專利公告為審定公告第一七九六一七號。故判斷本案是否違反專利法之規定，應根據
七十五年修正公布的舊專利法為準。且用以作為判斷新穎性及進步性的技術水準，應
以本案之申請日當時之技術水準為準，而非以舉發日之技術水準為準。二、次查本件
之關係人邱瑞琳主張本案違反修正前專利法第二條第一款規定，經被告審定本案並無
違反前述規定，故舉發應不成立。關係人不服提起訴願，經訴願決定撤銷原處分，由
被告重為審查，被告乃函請關係人主張本案違反修正前專利法第二條第一款及第五款
規定，然後再據此審定本案違反修正前專利法第二條第五款規定，舉發應成立。被告
此種處理舉發案件之方式，顯然有違當事人進行主義。三、又查在上述之兩次前後相
反結果的舉發審定中，被告均承認本案與引證案的結構不同，即被告在前後兩次相反
結果的審定中，均承認本案的「連桿構件設於兩側車體框體下方」及「引擎汽缸部收
容於車框體間」之結構特徵，並未見於引證案中，兩者之結構確有差異。則依據事理
，兩者之結構既然不同，而且一者為腳踏車型機車，另一為速克達型機車，兩發明之
目的和效果，當然不會相同才是。然被告在其第一次所為之本案舉發不成立的審定中
，雖認定兩者之發明目的和效果不同，但第二次所為之本案舉發成立的審定中，卻完
全反過來認定兩者之發明目的和效果相同，顯示其前後兩次審定，對兩者之發明目的
和效果採取互相矛盾的認定，顯見被告第二次舉發審定認定兩者之發明目的和效果相
同，純粹是為應合修正前專利法第二條第五款之「顯而易知未能增進功效」之規定，
以便作成舉發成立的審定，此種依據違背事理及前後矛盾的行為所為之審定，難謂無
可議之處。四、再查，依據修正施行前專利法第六十條及第六十一條之規定提出舉發
時，必須要附具證據，向專利局舉發之。也就是說，被舉發之專利有無違反專利法之
情事而應撤銷其專利權，依法應由舉發人附具證據證明之，倘若其證據不足以證明該
專利有違專利法之規定，自應為舉發不成立之處分。如今關係人所附具的引證案，既
然只能顯示出其為「腳踏車型機車」，該引證案所顯示的構造整體上與本案確實有所
不同，並未顯示出傳統的速克達型車輛的結構，被告又如何能夠根據該引證案來得知
傳統的速克達型車輛的結構，並據以指稱：「系爭案與引證案的結構確有不同，然而
不同之處則是屬於傳統速克達型車輛之習用技術。以及本案為雙管車架，其連桿構件
必然在兩側車體下方，引擎汽缸部收容於車體框體間，此乃為傳統速克達型車輛之習
用技術」云云。被告此說法，顯然並不是根據引證案所揭示的內容來加以論證，而是
根據被告自己的推論或臆測，毫無公信力可言。也就是說，引證案根本未論及傳統的
速克達型車輛的結構，但被告卻據以推論或臆測出傳統的速克達型車輛的結構具有如
「雙管車架：連桿構件必然在兩側車體下方；引擎汽缸部收容於車體框體間」等之結
構特徵，這種做法，顯然是過分擴大引證案的證據力，有違證據法則，且被告既以傳
統速克達車輛的結構來論斷本案之結構特徵是否為傳統速克達車輛之習用技術，在關
係人未舉證傳統速克達車輛之證據之下，顯然亦有違修正施行前專利法第六十條及六
十一條之規定。五、其次就一再訴願決定觀之，既承認本案與引證案有所差異，卻又
毫無根據地認定兩者的差異之處，係屬於傳統的速克達型車輛之習用技術。同時又主
觀地認定為「由於系爭案為雙管車架，連桿構件必然在兩側車體框體之下，此乃傳統
型速克達機車之當然特徵，系爭案不能據此即可稱具有發明專利要件」云云。此說法
如果屬實，則被告及一再訴願決定應該容易就找到具體資料加以佐證才是，但是在事
實上，無論是被告或一再訴願決定均未提出具體證據，即主觀地認定「雙管車架，連
桿構件必然在兩側車體框體之下，此乃傳統型速克達機車之當然特徵」，顯見此種見
解，純出於主觀之臆測，不具有否定本案發明具進步性之證據力。六、末查，將本案
與引證案作一比較，可清楚地看出，本案發明的特徵由側面觀察時，動力單元之前方
部下方向，配設左右一對之連桿構件之單元側樞接部，以及在該樞接部之上方且在汽
缸側方，配設一對之連桿構件之車體側樞接部，部位動力單元之下部的外側方，其高
度均未超過動力單元的最高位置，使得動力單元與動力單元懸架裝置之間的連結結構
趨於緊緻化（精小化），所以能夠在座墊與動力單元之間，獲得較大的空間，因此能
夠在於座墊與動力單元之間，設置一個能夠容納安全帽之類物品的置物空間。相對地
，引證案的支撐構件（連桿構件）係設在動力單元的上方，而且其座墊與動力單元的
上方之間，係設有一根座墊支管，根本無法設置一個能夠容納安全帽之類物品置物空
間。而此本案與引證案之比較表乃為關係人（即舉發人）所提出用以舉發本案之舉發
證據，實具有證據力。因此，就兩者比較可清楚地看出兩者的結構和效果的差異。足
見引證案根本未具足以否定本案發明具進步性之證據力。綜上所陳，可知本案發明並
未違反修正前專利法第二條第五款規定，而原處分依法應審定本案為舉發不成立。為
此，請判決撤銷原處分、訴願及再訴願決定等語。
被告答辯意旨略謂：一、查原告訴稱「被告此種處理舉發案之方法，顯然有違當事人
進行主義」等云云；事實上，本件舉發理由書雖僅提及系爭專利違反當時所適用之專
利法第二條第一款規定，惟舉發理由已述及系爭專利不具進步性云云，被告函據關係
人補充主張系爭專利違反當時適用之專利法第二條第一款及第五款之規定而據以審查
，難謂有違當事人進行主義，故所訴應不足採。二、另原告主張「．．．引證案根本
未論及傳統的速克達型車輛的結構，但被告卻據以推論或臆測出傳統的速克達型車輛
的結構．．．這種做法，顯然是過分地擴大引證案的證據力．．．」等云云；事實上
，系爭專利裝置之特徵，其對車體及動力單元左右之樞接方式，及側面亦呈ㄑ字形而
言，引證案除在樞接之方位外，其餘者可謂實質相同於系爭專利，而且此等方位差異
實乃因於速克達式腳踏車型之故，並非原告所言在其懸架裝置上自有不同，因系爭專
利裝置必然受該車體之限制，是以系爭專利應用於速克達型機車上等，並不能視為有
特別意義，且該等技術之轉用，對熟習該項技藝人士而言，乃屬易於思及之應用，足
證系爭專利不具進步性。綜上所述，被告原處分並無違法，請判決駁回原告之訴等語
。
    理  由
按凡新發明具有產業上利用價值，得依法申請專利，為當時專利法第一條所規定，惟
運用申請前之習用技術、知識顯而易知未能增進功效者，依同法第二條第五款規定，
即非新發明。本件原告於八十年六月二十日以其「速克達型車輛之動力單元懸架裝置
」向被告申請發明專利，經被告審查准予專利，發給發明第五四九九三號專利證書，
嗣關係人邱瑞琳以本案申請前已見於日本平一－四一五五七號專利案（引證案），不
具功效之增進，對之提出舉發，案經被告重行審查，為「本案舉發成立，應撤銷其專
利權」之審定。原告不服，主張本案係針對速克達型機車之動力單元懸架裝置發明，
引證案則為腳踏車型機車，二者之車身骨架結構不同，其動力單元（引擎）之配置空
間亦異，不得以部分共通點認二者之技術、功效相同；以傳統速克達型機車作比較，
被告前後二次所為審定，對兩者之發明目的及效果，竟為互相矛盾之認定。本案之汽
缸離地較高，越野性能較佳；引證案未見將兩連桿構件設於兩側車體框體下方、引擎
汽缸部收容於車體框體間以及連桿構件之車體側樞接部位於汽缸左右兩側外方等結構
特徵，且此項特徵均經被告承認未見於引證案中，足見兩者之目的及效果當然不同等
語。惟查本案申請專利範圍第一項所述之特徵，對車體及動力單元左右之樞接方式，
以及側面亦呈ㄑ字形而言，引證案除樞接之方位外，其餘實質相同於本案，至方位差
異乃因於速克達式腳踏車型之故，並非其懸架裝置上之不同，因本案裝置必然受車體
限制，並不能視為具特別意義。又本案說明書並未言及可提高汽缸高度之功效，況此
功效之具備尚須由其他設計方能決定。再者，由於本案為雙管車架，連桿構件必然在
兩側車體框體之下，此乃傳統型速克達機車之當然特徵，與發明專利要件有間。再所
謂「腳踏車型」及「速克達型」之機車，其間之差異不過使引擎汽缸部分，收容於車
體框架之下或其間，本案作如是設計，乃係「速克達型」機車基本架體所必然，自屬
具本行經驗者均可思及且關係人舉發時已述及系爭專利不具進步性等情，復經工業技
術研究院機械工業研究所審查後提供審查意見，有該研究所八十八年六月三日（八八
）工研機審字第○六六一號附審查意見書可資參酌，核係基於其專業知能所為，堪予
採憑，原告仍謂本案具進步性自非可採。被告爰為本案舉發成立，應撤銷其專利權之
審定，核無違誤。原告仍執前詞爭訟，其訴為無理由，應予駁回。
據上論結，本件原告之訴為無理由，爰依行政訴訟法施行法第二條、行政訴訟法第九
十八條第三項前段，判決如主文。
中    華    民    國      九十      年      十        月    二十五      日
                    最 高 行 政 法 院  第 四 庭
                                審 判 長 法  官      葉  振  權
                                         法  官      廖  宏  明
                                         法  官      吳  錦  龍
                                         法  官      劉  鑫  楨
                                         法  官      吳  明  鴻
右  正  本  證  明  與  原  本  無  異
                                         法院書記官  莊  俊  亨
中    華    民    國      九十      年      十        月    二十五      日


司法院資訊處製作；財團法人民間司法改革基金會備份。
